ACORDAO-COMPLETO-2463368

ACÓRDÃO 8314/2021 ATA 20/2021 - SEGUNDA CÂMARA

VISTOS, relatados e discutidos estes autos em que se examina ato de concessão de pensão civil da instituidora Maria Helena Di Tullio Simões, ex-servidora do Tribunal Regional Eleitoral da Bahia, em favor de Ernesto Di Tullio Simões, na condição de filho maior inválido.
ACORDAM os Ministros do Tribunal de Contas da União, reunidos em Sessão da Segunda Câmara, diante das razões expostas pelo Relator, nos termos dos arts. 71, inciso III, da Constituição Federal, 1º, inciso V, e 39, inciso II, da Lei 8.443/1992, 259 e 260 do Regimento Interno do Tribunal de Contas da União, em:
9.1 considerar legal o ato de pensão civil instituída por Maria Helena Di Tullio Simões, ex-servidora do Tribunal Regional Eleitoral da Bahia, em favor de Ernesto Di Tullio Simões, na condição de filho maior inválido (peça 1) , autorizando o respectivo registro;
9.2 dar ciência deste Acórdão aos seguintes destinatários, informando que o teor integral da deliberação poderá ser obtido no endereço eletrônico www.tcu.gov.br/acordaos:
9.2.1 ao Tribunal Regional Eleitoral da Bahia;
9.2.2 ao interessado, por meio dos respectivos advogados, nos termos do art.179, §7º, do Regimento Interno deste Tribunal.

Ato de concessão de pensão civil emitido pelo Tribunal Regional Eleitoral da Bahia, para fins de apreciação e registro.

Segunda Câmara

Tribunal Regional Eleitoral da Bahia.

3. Interessados/Responsáveis:
3.1. Interessado: Ernesto Di Tullio Simoes (XXX.934.065-XX).

13.1. Ministros presentes: Bruno Dantas (Presidente), Augusto Nardes e Raimundo Carreiro (Relator).
13.2. Ministro-Substituto presente: Marcos Bemquerer Costa.

RAIMUNDO CARREIRO

Trata-se de ato de concessão de pensão civil da instituidora Maria Helena Di Tullio Simões, ex-servidora do Tribunal Regional Eleitoral da Bahia, em favor de Ernesto Di Tullio Simões, na condição de filho maior inválido.
2.	Reproduzo a seguir, com ajustes de forma, o teor integral da instrução conclusiva lavrada no âmbito da Secretaria de Fiscalização de Integridade de Atos e Pagamentos de Pessoal e de Benefícios Sociais (Sefip) , cuja proposta de encaminhamento foi endossada pela direção da unidade e pelo Ministério Público de Contas (peças 12 e 13) . (...) 
3.	Ao benefício pensional da instituidora Maria Helena Di Tullio Simões, falecida na inatividade em 29/3/2015, habilitou-se o Sr. Ernesto Di Tullio Simões, na condição de filho maior inválido.
HISTÓRICO
4.	Esta Corte de Contas, por meio do Acórdão 827/2020-TCU-Segunda Câmara, Ministro-Relator Raimundo Carreiro, sessão de 11/2/2020, apreciou o ato de pensão civil pela ilegalidade, em face da comprovada ausência de dependência econômica do beneficiário em relação à instituidora à época do óbito, decorrente da percepção de proventos de aposentadoria por invalidez pelo mesmo beneficiário da pensão, em função do exercício do cargo de professor (peças 18 a 20) .
5.	O interessado, por meio de seus advogados, impetrou Pedido de Reexame contra o Acórdão 827/2020-TCU-Segunda Câmara, Ministro-Relator Raimundo Carreiro (peças 32 a 39) .
6.	O TCU, por meio do Acórdão 8061/2020-TCU-Segunda Câmara, Ministra-Relatora Ana Arraes, sessão de 28/7/2020, conheceu do pedido de reexame e deu provimento, de modo a tornar nulo o Acórdão 827/2020-TCU-Segunda Câmara, em razão da oitiva ter sido enviada para outro endereço, e não para o do beneficiário da pensão (peças 50 a 52) . 
7.	Posteriormente, o Ministro-Relator Raimundo Carreiro determinou a remessa dos autos à Sefip para que, em conformidade com o despacho do Relator à peça 15, analisasse conclusivamente as alegações e documentos apresentados pelo interessado às peças 57 e 58, cotejando-os com os documentos às peças 34 a 37 (peça 62) .
EXAME TÉCNICO
a) Alegações de defesa
8.	Em síntese, o interessado, por meio de seu representante legal, apresentou os seguintes argumentos (peças 34 a 37 e 57 a 58) :
	a) informa que existe vasta documentação comprovando a invalidez do beneficiário, laudos médicos e a própria concessão de aposentadoria por invalidez do beneficiário perante a Secretaria de Educação do Estado da Bahia datado de 3/8/2004;
	b) alega que deve ser afastado o entendimento das equipes técnicas das Secretarias de Fiscalização de Pessoal e da Secretaria de Recursos e do Ministério Público de ausência de dependência econômica ante a percepção de proventos de aposentadoria por invalidez pelo cargo de professor exercido pelo Estado da Bahia;
	c) a Lei 8.112/1990 alça à condição de beneficiário, independente da comprovação de dependência econômica, o filho inválido enquanto durar a invalidez. Caso a Lei quisesse exigir a comprovação de dependência econômica para o filho inválido, faria da mesma forma que fez para os genitores e irmãos do instituidor no mesmo artigo 217;
	d) além de não exigir a dependência econômica como requisito para concessão do benefício de pensão ao filho inválido, não há também nenhuma vedação ao acúmulo de pensão por morte com a aposentadoria por invalidez;
	e) a pensão por morte e o benefício por invalidez possuem fatos geradores diversos, haja vista que o primeiro está ligado ao óbito e o segundo à incapacidade laborativa. A circunstância de o direito à percepção da pensão por morte e o direito ao recebimento da pensão por invalidez decorrerem do mesmo laudo não desnatura o entendimento de que é possível a cumulação dos benefícios de pensão por morte e de aposentadoria por invalidez por possuírem fatos geradores diversos;
	f) a circunstância do interessado também possuir renda não afasta o fato de sua genitora ter sido arrimo de família. Ao contrário do entendimento adotado pelo TCU, o entendimento jurisprudencial, em especial do Superior Tribunal de Justiça, é firme de que é possível a acumulação de pensão por morte com aposentadoria, não se confundindo, em nenhuma hipótese, com a infeliz comparação do benefício de pensão por morte com herança;
	g) alega que o interessado, em decorrência das moléstias que sofre, sempre dependeu economicamente da instituidora para a sobrevivência com vida digna;
	h) há o fato incontroverso de que o interessado é inválido e aposentado por invalidez pelo Estado da Bahia. No entanto, o simples fato do interessado receber aposentadoria por invalidez não elide a presunção de dependência econômica do filho inválido no que se refere a sua genitora, mormente em se considerando que, por lógica mediana, o benefício de aposentadoria de cerca de R$1.700,00 líquidos é insuficiente para suprir as necessidades básicas do beneficiário;
  	i) no caso concreto, a aposentadoria por invalidez do interessado corresponde a cerca de 11,5% do benefício de pensão (R$ 14.679,74 - peça 1) , quantia esta imprescindível para a vida digna do interessado;
	j) os documentos da peça 10 já indicam que, ao menos desde 2004, o Recorrente já era dependente economicamente da instituidora, em especial a própria solicitação da instituidora da inclusão do beneficiário como dependente da mesma em 10/7/2008 (peça 10, p. 38-39) , e o consequente deferimento, bem como os laudos médicos de concessão de aposentadoria por invalidez do beneficiário perante a Secretaria de Educação do Estado da Bahia datado de 3/8/2004, nos quais registram que o mesmo deve ser aposentado por invalidez permanente simples por ser portador de insuficiência venosa crônica no membro inferior direito, trombose venosa no membro inferior direito e hipertensão arterial sistêmica, e do próprio TRE/BA que conclui que o interessado possui comorbidades que ensejam quadro de invalidez;
	k) registra que o plano de saúde VITALMED era pago pela instituidora (peça 36, p. 1-5) , tendo como dependente o interessado, consoante declarações relativas aos anos de 2013 a 2015, bem como a fatura do cartão de crédito adicional feito pela instituidora para o interessado  (peça 34, p. 6-7) , e as faturas de consumo de TV, internet, telefone, despesas de transporte, alimentação, moradia, dentre outras;
	l) alega que apesar de ter moradia própria em seu nome, quem pagava o IPTU, luz e condomínio era a instituidora; e
	m) por fim, requer a manutenção da pensão e a apreciação pela legalidade. 
9.	Às peças 34 a 37, e 58, constam cópias de contas variadas (faturas de consumo de TV, internet, telefone, despesas de transporte, alimentação, moradia, plano de saúde, dentre outras) com comprovantes de pagamento em nome da instituidora.  
b) invalidez, fato gerador e dependência econômica
10.	O entendimento pacificado no âmbito desta Corte de Contas é no sentido de que somente pode receber o benefício pensional o filho maior inválido que atenda aos seguintes requisitos: a) anterioridade da invalidez ao óbito do instituidor; b) incapacidade total e definitiva para o trabalho; e c) dependência econômica do beneficiário em relação ao ex-servidor. (Acórdão 1535/2007-TCU-Plenário; 3.369/2009, 5.151/2015, 1.610/2016-TCU-1ª Câmara; e 1.124/2007-TCU-2ª Câmara, dos relatores Marcos Vinicios Vilaça, Marcos Bemquerer, Benjamin Zymler, José Múcio e Aroldo Cedraz, respectivamente) .
11.	No caso tratado, a invalidez do beneficiário foi atestada a partir do dia 16/3/2009, portanto, anterior ao óbito da instituidora, o que, em tese, autorizaria a concessão do benefício previsto no art. 217, inciso IV, alínea "b", da Lei 8.112/1990 (pensão em favor de filho inválido) (peça 10, p. 8 e 41) .
12.	No entanto, detectou-se que o beneficiário exerceu cargo estatutário de professor na Secretaria de Educação do Estado da Bahia, obtendo a aposentadoria por invalidez em 3/8/2004 (peça 10, p. 11-13, 40 e 50) . Assim, restou demonstrado, também, que, à época do óbito, o interessado possuía rendimentos próprios, o que afasta a presunção de dependência econômica. 
13.	 Esta Corte de Contas entende que, embora a Lei 8.112/1990 não exija, para a concessão desse benefício pensional, a prova de dependência econômica, essa dispensa legal existe apenas em face da presunção de que o filho inválido depende economicamente do instituidor da pensão. Assim, a motivação jurídica desse benefício é a dependência econômica gerada pela condição de invalidez do filho, que o impede de obter renda própria e viver sem o auxílio material de seus pais. O caso em exame ajusta-se ao entendimento do TCU de que a presunção de dependência econômica, na espécie, é relativa, podendo ser afastada mediante prova em contrário.
14.	Ademais, ao contrário do alegado em sua defesa, o fato gerador da aposentadoria e da pensão é a invalidez do beneficiário. Este recebe a aposentadoria em função de sua invalidez, e, sendo maior de idade, somente faria jus à pensão em razão de sua invalidez. 
15.	Embora a instituidora pagasse várias contas do beneficiário da pensão, ficou comprovado que, no momento do óbito da ex-servidora, o interessado possuía renda própria. A jurisprudência desta Corte de Contas é no sentido de que a pensão civil não é herança, não podendo ser utilizada como mecanismo para manutenção do padrão de vida do interessado. 
16.	Em suma, a jurisprudência deste Tribunal se consolidou no sentido de que os beneficiários de pensão, à exceção do cônjuge ou companheiro, que gozam de presunção absoluta de dependência, ficarão sujeitos ao reconhecimento dessa dependência, seja por exigência de comprovação prévia, seja por presunção relativa, que admitirá prova em contrário, tendo-se presente que pensão não é herança, não podendo ser considerada dependência a manutenção de padrão de vida dos beneficiários (Decisão 641/1999-TCU-Plenário, Ministro-Relator Marcos Vinicios Vilaça, e Acórdão 1155/2006-TCU-Plenário, Ministro-Relator Marcos Vinicios Vilaça, 305/2007-TCU-Plenário, Ministro-Relator Valmir Campelo, e 1985/2008-TCU-1ª Câmara, Ministro-Relator Marcos Vinicios Vilaça, dentre outros) .
17. 	Em situação similar, por meio do Acórdão 2352/2020-TCU-Primeira Câmara, Ministro-Relator Bruno Dantas, beneficiários de pensão que possuíam aposentadoria pelo RGPS, de valor mais baixo que o da pensão civil pleiteada, tiveram os atos de pensão apreciados pela ilegalidade, em razão de receberem proventos de aposentadoria anteriormente ao óbito dos respectivos instituidores, circunstância que afastou a presunção de dependência econômica.
18.	Nesse cenário, em que pese a comprovação de que a invalidez do Sr. Ernesto Di Tullio Simões preexistia ao óbito da instituidora, o recebimento de aposentadoria por invalidez desde antes do óbito da ex-servidora, afasta a presunção de dependência econômica. Diante do exposto, o ato deve ser apreciado pela ilegalidade.
c) quintos e vantagem "opção"
19.	Na base de cálculo da pensão civil constou o pagamento cumulativo de quintos (2/5 de FC-05) com a vantagem "opção". O § 2º do artigo 193 da Lei 8.112/1990 estabelecia o seguinte:
Art. 193. O servidor que tiver exercido função de direção, chefia, assessoramento, assistência ou cargo em comissão, por período de 5 (cinco) anos consecutivos, ou 10 (dez) anos interpolados, poderá aposentar-se com a gratificação da função ou remuneração do cargo em comissão, de maior valor, desde que exercido por um período mínimo de 2 (dois) anos.                  (...) 
§ 2° A aplicação do disposto neste artigo exclui as vantagens previstas no art. 192, bem como a incorporação de que trata o art. 62, ressalvado o direito de opção.   (Grifo da instrução) .
20.	O recebimento de parcela opção de forma concomitante com quintos/décimos está em desacordo com a regra contida no § 2º do art. 193 da Lei 8.112/1990 (Acórdão 2988/2018-TCU-Plenário, Ministra-Relatora Ana Arraes) . Transcrevemos o Sumário do Acórdão 2988/2018-TCU-Plenário:
SUMÁRIO: REPRESENTAÇÃO. PROCESSO CONSTITUÍDO EM CUMPRIMENTO A DETERMINAÇÃO DESTA CORTE. PAGAMENTO DE FUNÇÃO COMISSIONADA A SERVIDOR APOSENTADO. POSSIBILIDADE DE OPÇÃO, DESDE QUE NÃO CUMULATIVA COM QUINTOS/DÉCIMOS/VPNI, PARA AQUELES QUE, ATÉ 18/01/1995, TENHAM SATISFEITO OS PRESSUPOSTOS TEMPORAIS. CONVERSÃO EM VANTAGEM PESSOAL PARA IMPEDIR DESCENSO REMUNERATÓRIO. ARQUIVAMENTO.  (Grifo da instrução) .
21.	Desta forma, a base de cálculo da pensão está irregular, pois não poderia conter de forma concomitante a vantagem "Opção" com VPNI de quintos/décimos. No entanto, como a pensão civil já está sendo considerada irregular, em função da não dependência econômica do beneficiário em relação à instituidora, tal ilegalidade será em consequência também suprimida.
22.	Ademais, ressalta-se que o ato ingressou no TCU em 11/1/2016, há menos de cinco anos, não sendo aplicável o procedimento de contraditório e ampla defesa determinado pelo Acórdão 587/2011-TCU-Plenário, Ministro-Relator Valmir Campelo. O prazo de cinco anos se expira em 11/1/2021.
CONCLUSÃO
23.	Em razão do exposto e tendo em vista as análises realizadas no ato de concessão inicial de pensão civil da instituidora Maria Helena Di Tullio Simões, em favor de Ernesto Di Tullio Simões, esta Unidade Técnica considera que o ato está ilegal, em razão da descaracterização da  dependência econômica do beneficiário em relação à instituidora à época do óbito, uma vez que recebia rendimentos próprios, decorrentes da percepção de proventos de aposentadoria por invalidez.
24.	O ato de pensão civil também está ilegal, em razão de constar na base de cálculo da pensão civil o recebimento de forma cumulativa da vantagem "opção" com a VPNI de quintos/décimos, contrariando jurisprudência desta Corte de Contas.
25.	Registre-se que a análise deste processo levou em conta os dispositivos da Resolução TCU 315/2020.
PROPOSTA DE ENCAMINHAMENTO
26.	Ante o exposto, conforme o preceituado no artigo 71, inciso III, da Constituição Federal de 1.988; c/c os artigos. 1º, inciso V, e 39, inciso II, da Lei nº 8.443/1992, c/c os artigos 1º, inciso VIII, 260, §§ 1º e 2º, do Regimento Interno/TCU, e tomando por base as informações prestadas pelo órgão de controle interno e as verificações feitas pela unidade técnica, na forma prevista no artigo 260, caput, do referido Regimento, propõe-se: 
a) considerar ilegal e negar o registro do ato de concessão inicial de pensão civil da instituidora Maria Helena Di Tullio Simões (CPF XXX.486.215-XX) , em favor de Ernesto Di Tullio Simões (CPF XXX.934.065-XX) ;
b) dispensar o ressarcimento das quantias indevidamente recebidas de boa-fé, nos termos da Súmula TCU n. 106;
c) determinar ao Tribunal Regional Eleitoral da Bahia, com fundamento no inciso I do art. 4º da Resolução TCU 315/2020, que adote medidas para:
            	    c.1) no prazo de quinze dias, fazer cessar os pagamentos decorrentes do ato impugnado por esta Corte de Contas, sob pena de responsabilidade solidária da autoridade administrativa omissa, nos termos do art. 262 do Regimento Interno/TCU;
	   c.2) dar ciência, no prazo de 15 (quinze) dias, do inteiro teor desta deliberação ao interessado, alertando-o de que o efeito suspensivo proveniente da interposição de eventuais recursos junto ao TCU não o exime da devolução dos valores percebidos indevidamente após a respectiva notificação, caso esses não sejam providos; e
           	  c.3) encaminhar ao Tribunal, no prazo de 30 (trinta) dias contados da ciência da decisão, documento apto a comprovar que o interessado tomou conhecimento do acórdão.
É o Relatório.

Lucas Di Tullio Gomes Bezerra, OAB/BA 33.112, e Cândida Regina Ribeiro de Lacerda, OAB/BA 14.061 (peças 23 e 26).

Procuradora-Geral Cristina Machado da Costa e Silva.

PENSÃO CIVIL. TRE-BA. PENSÃO EM FAVOR DE FILHO MAIOR INVÁLIDO. PERCEPÇÃO DE OUTRO BENEFÍCIO PREVIDENCIÁRIO PELO INTERESSADO (APOSENTADORIA POR INVALIDEZ, NO CARGO DE PROFESSOR). COMPROVAÇÃO DE DEPENDÊNCIA ECONÔMICA DO PENSIONISTA EM RELAÇÃO À INSTITUIDORA. PROVENTOS DE APOSENTADORIA INSUFICIENTES PARA DESCARACTERIZAR A DEPENDÊNCIA ECONÔMICA. CONSIDERAÇÕES SOBRE A JURISPRUDÊNCIA DO STF ACERCA DA MATÉRIA. APOSENTADORIA DA INSTITUIDORA ANTERIOR À REVOGAÇÃO DO ART. 193 DA LEI 8.112/1990. HIPÓTESE QUE ADMITE O PAGAMENTO DE QUINTOS E "OPÇÃO". PRECEDENTES. QUINTOS CONVERTIDOS EM VPNI. LEGALIDADE E REGISTRO DO ATO. CIÊNCIA.

PENSÃO CIVIL (PCIV)

Secretaria de Fiscalização de Integridade de Atos e Pagamentos de Pessoal e de Benefícios Sociais (Sefip).

Trata-se de ato de concessão de pensão civil da instituidora Maria Helena Di Tullio Simões, ex-servidora do Tribunal Regional Eleitoral da Bahia, em favor de Ernesto Di Tullio Simões, na condição de filho maior inválido.
2.	Conforme visto no Relatório, a Secretaria de Fiscalização de Integridade de Atos e Pagamentos de Pessoal e de Benefícios Sociais (Sefip) propõe a negativa de registro ao ato concessório sob argumento de que a presunção de dependência econômica do pensionista em relação à instituidora restou afastada, no caso concreto, em virtude da percepção pelo interessado de uma aposentadoria por invalidez, no cargo de professor do Estado da Bahia.
3.	O Ministério Público Contas endossa, em cota singela, a proposta da unidade técnica.
4.	Peço vênias para divergir dos pareceres, conforme as razões que passo a expor.
5.	A fundamentação adotada pela unidade técnica considera a premissa de que qualquer benefício previdenciário de valor igual o superior ao salário mínimo é suficiente para afastar a presunção de dependência econômica do beneficiário da pensão em relação ao instituidor, posição lastreada em precedentes jurisprudenciais desta Corte de Contas (ex.: Acórdão 13459/2019-TCU-Primeira Câmara, relator: Ministro Walton Alencar Rodrigues; e 5.242/2017-1ª Câmara, relator: Ministro Benjamin Zymler) .
6.	Ressalto, contudo, que o Supremo Tribunal Federal, em mais de uma ocasião, enfrentou a constitucionalidade da fixação de valor mínimo de renda como critério intransponível para definir o que seja o mínimo existencial ou a condição de subsistência condigna. 
7.	E, ao julgar a Reclamação 4.374-PE (relator: Ministro Gilmar Mendes, sessão de 18/4/2013, DJe-173 4/9/2013) , o Pleno do E. STF decidiu pela "inconstitucionalidade parcial, sem pronúncia de nulidade, do art. 20, § 3º, da Lei 8.742/1993", no ponto em que tal dispositivo fixava um valor de renda mínima per capita como critério absoluto e inflexível para a concessão do benefício de prestação continuada ao cidadão.
8.	O argumento nuclear do entendimento esposado pelo Pretório Excelso é que a definição de um valor mínimo de renda para aferir as necessidades de subsistência condigna de uma pessoa não afasta a necessidade de ponderar as peculiaridades de cada caso concreto. 
9.	Em que pese os precedentes assinalados pela Sefip, a assinalada dicção do STF já foi adotada nesta Corte de Contas por ocasião dos Acórdãos 1.903/204-Plenário (relator: Ministro Ubiratan Aguiar) , 1.336/2006-Plenário (relator: Ministro Augusto Nardes) e 892/2012 (relator: Ministro Valmir Campelo) , entre outros. Entre as duas correntes, sigo a autoridade constitucional da nossa Corte Suprema.
10.	Dito isso, rejeito o entendimento da unidade técnica que adota o salário mínimo como critério único e inflexível para aferir a renda necessária para afastar a condição de dependência econômica. Em casos da espécie, em linha com o E. STF, considero imperioso sopesar as peculiares condições de vida do beneficiário da pensão, especialmente quando se trata de portador de doenças crônicas incapacitantes. 
11.	No caso concreto, os documentos trazidos aos autos revelam que:
- havia efetivamente uma condição de dependência econômica do pensionista em relação à instituidora (registro do filho como "dependente" em sucessivas declarações de imposto de renda da genitora, cartão de crédito adicional em favor do filho, moradia comum, custeio de despesas com transporte, alimentação e pagamento de plano de saúde, entre outros elementos de prova trazidos pelo interessado; peças 34, 36, 37 e 58) ;
- a doença incapacitante do pensionista, a impor dificuldades de locomoção, reclama assistência remunerada de terceiros e aquisição de medicamentos de uso contínuo, o que acarreta despesas adicionais não suportadas pela renda da aposentadoria (peças 36 e 37) ; 
- outras evidências de que a renda mensal líquida advinda da aposentadoria por invalidez (cerca de R$ 1.700,00) não é suficiente para suprir as despesas ordinárias do interessado (peça 32, p. 14, e peças 34, 36, 37 e 58) .
12.	Vê-se, portanto, que o farto conjunto probatório trazido aos autos demonstram cabalmente a a dependência econômica do pensionista em relação à sua genitora era real, máxime quando sopesadas as despesas adicionais decorrentes das doenças de que é portador (hipossuficiência venosa crônica no membro inferior direito, trombose venosa, osteoartrose dos joelhos, espondiloartrose vertebral, hipertensão arterial sistêmica etc.; peça 37) .
13.	Presentes os demais requisitos para a concessão do benefício pensional, especialmente a comprovação da invalidez permanente diagnosticada antes do óbito, concluo pela legalidade do ato em exame quanto ao aspecto analisado.
14.	A par dos fundamentos já assentados, aduzo que este Tribunal, no recente Acórdão 6281/2021-TCU-Segunda Câmara (relator: Ministro Aroldo Cedraz) , proferido em 20/4/2021, considerou legal e registrou ato de pensão para interessada que já recebia outro benefício pensional, sopesando as evidências de dependência econômica.   
15.	Na ocasião, este Tribunal deixou de acolher proposta da Sefip baseada no mesmo argumento, ora rejeitado, de que a outra fonte de renda (uma segunda pensão) recebida pela interessada já seria suficiente para garantir-lhe subsistência condigna. Nesse precedente, a renda considerada pela unidade técnica como suficiente para a subsistência (R$ 3.694,41 brutos) era até superior à apurada nestes autos (R$ 2.000,00 brutos e R$ 1.700,00 líquidos) . 
16.	À semelhança do caso presente, aquela pensionista também padecia de invalidez permanente e comprovou igualmente sua dependência econômica em relação a ambos os benefícios, conforme se verifica na seguinte passagem do voto condutor do Ministro Aroldo Cedraz, baseada nas ponderações do Parquet especializado:
e) há comprovação de que a beneficiária é inválida, absolutamente incapaz para os atos da vida civil, não tem renda própria, mas somente a renda proveniente dos benefícios previdenciários, que somados giram em torno de R$ 7.000,00, e são usados para custear os tratamentos e os medicamentos necessários à manutenção da sua saúde, não se caracterizando a concessão da pensão em manutenção de padrão de vida, mas em manutenção das condições mínimas para a subsistência.
17.	A similitude de fundamentos entre ambos os casos bem evidencia que, no caso em análise, o interessado faz jus à pensão estatutária.
18.	Em relação à impugnação feita pela unidade técnica ao pagamento cumulativo de "quintos" com a vantagem "opção", o que, segundo os pareceres, ensejaria a negativa de registro ao ato, observo que a instituidora da pensão teve seu ato de aposentadoria registrado nesta Corte de Contas anteriormente à revogação do art. 193 da Lei 8.112/1990 (peça 1) , o que afasta a pecha assinalada. 
19.	Assim, de acordo com o princípio tempus regit actum, tal estrutura de proventos está correta, pois a jurisprudência desta Corte de Contas apenas veda o benefício da "opção" àqueles que implementaram os requisitos para aposentadoria após a revogação do art. 193 da Lei 8.112/1990 (18/1/1995) , ou, segundo critério jurisprudencial mais recente, após a Emenda Constitucional 20/1998, conforme Acórdão 1599/2019-TCU-Plenário  (relator: Ministro Benjamin Zymler) , que reinterpretou os entendimentos firmados no Acórdão 2076/2005-TCU-Plenário (redator: Ministro Valmir Campelo) .
20.	 Especificamente quanto à acumulação de "quintos" com a opção derivada do art. 193 da Lei 8.112/1990, seu pagamento é admitido para servidores que implementaram o direito à aposentadoria na vigência do art. 193 da Lei 8.112/1990 (ou do anterior art. 180 da Lei 1.711/1952, revogada pela Lei 8.112) , hipótese a que se amolda o caso concreto. Essa dicção foi bem assentada, por exemplo, nos Acórdão 1620/2003-TCU-Plenário (relator: Ministro Substituto Lincoln Magalhães da Rocha) ; 365/2002-Primeira Câmara (relator: Ministro Guilherme Palmeira) ; e nos mais recentes Acórdãos 6.337/2021 (de minha relatoria) , 4.643/2021 (relator: Ministro Bruno Dantas) e 37/2021 (relator: Ministro Substituto Marcos Bemquerer Costa) , todos da Segunda Câmara, entre outros. Elucido que o art. 180 da Lei 1.711/195 tratava, na essência, dos mesmos direitos previstos no art. 193 da Lei 8.112/1990, que revogou o antigo estatuto.
21.	Ressalto, ainda que, no caso vertente, a parcela de "quintos" está devidamente convertida em vantagem pessoal nominalmente identificada (VPNI) , em conformidade com a jurisprudência deste Tribunal. 
22.	Portanto, não vejo óbices ao registro do ato ora apreciado.
	Do exposto, VOTO por que seja aprovado o Acórdão que submeto a este Colegiado.
TCU, Sala das Sessões, em 11 de maio de 2021.
RAIMUNDO CARREIRO 
Relator